【裁判字號】    97,訴,1453
【裁判日期】    970730
【裁判案由】    確認區分所有權人大會決議無效等
【裁判全文】
臺灣臺中地方法院民事判決  97年度訴字第1453號
原      告  乙○○
訴訟代理人  丙○○
被      告  甲○○
上列當事人間確認區分所有權人大會決議無效等事件，經本院於
民國97年7月16日言詞辯論終結，判決如下：
    主    文
確認民國九十六年六月二十三日，坐落臺中市○區○○街176號
之五權大樓區分所有權人會議中所為之決議無效。
訴訟費用由被告負擔。
     事實及理由
一、原告主張：其為坐落臺中市○區○○街176號五權大樓 (下
    稱系爭大樓)之區分所有權人，民國95年6月23日系爭大樓召
    開區分所有權人會議，選任被告之女即訴外人何束芬為系爭
    大樓第1任管理委員會之主任委員，任期自95年7月1日起至
    96年6月30日止。詎被告竟於96年6月23日以自己之名義召開
    系爭大樓之區分所有權人會議，會中並決議選任被告為系爭
    大樓第2任管理委員會之主任委員，任期自96年7月1日起至
    97年6月30日止。依「五權大樓公寓大廈組織章程及住戶規
    約」 (下稱系爭大樓規約)第7條第2項規定：「本大樓區分
    所有權人會議由主任委員為召集人及會議主席。」，除主任
    委員外其他人並無召開區分所有權人會議之權，又規約第10
    條第9項亦規定「... 主任委員出缺時由副主任委員遞補。
    ... 」，主任委員何束芬任期至96年6月30日止，縱有不能
    執行職權之情形，亦應由副主任委員即訴外人陳泰民先生代
    理職務，是被告無權擔任系爭大樓區分所有權人會議之召集
    人。按區分所有權人會議如係由無召集權人所召集而召開，
    既非公寓大廈管理委員會合法成立之意思機關，自不能為有
    效之決議，且在形式上亦屬不備成立要件之會議，其所為之
    決議當然自始完全無決議之效力，最高法院著有92年度台上
    字第2517號判決可資參照。爰提起本件訴訟，並聲明求為確
    認96年6月23日，由無召集權之被告所召開之系爭大樓區分
    所有權人會議中所為之決議無效。
二、被告則以：依系爭大樓規約第5條規定：「本大樓區分所有
    權人之同居成年直系親屬及配偶均視同為區分所有權人，亦
    可直接代表區分所有權人行使其應有之權力，無須另行委任
    授權，惟每戶行使表決權時，採壹戶壹權，以視公正。」，
    是依該條規定，被告得代表其女即訴外人何束芬行使主任委
    員之權力，無須另行委任授權。又於95年6月29日所召開之
    系爭大樓管理委員會第1次管理委員會會議中，業已決議將
    主委姓名釐正為被告，該次會議原告亦有參與，被告實係主
    任委員，自得以自己名義召開區分所有權人會議，原告不得
    主張被告為無召集權人，而認96年6月23日所召開之區分所
    有權人會議決議為無效等語資為抗辯，並聲明請求駁回原告
    之訴。
三、本件經兩造協議確認不爭執事項，並簡化爭點如下：
(一)不爭執之事項：
    系爭大樓於95年6月23日召開區分所有權人會議，選任被告
    之女即訴外人何束芬為系爭大樓管理委員會之主任委員，任
    期自95年7月1日起至96年6月30日止，並向主管機關申請報
    備。
(二)爭執事項：
    被告是否有權召開96年6月23日之區分所有權人會議？
四、得心證之理由：
(一)按法律關係之存在與否不明確，致原告在私法上之地位有受
    侵害之危險。而此危險得以對於被告之確認判決除去者，即
    得依民事訴訟法第247條之規定提起確認之訴。又確認證書
    真偽或為法律關係基礎事實存否之訴，亦同，民事訴訟法第
    247條第1項後段定有明文。查公寓大廈區分所有權人會議，
    係區分所有權人為共同事務及涉及權利義務之有關事項，召
    集全體區分所有權人所舉行之會議，而區分所有權人會議之
    決議，係多數區分所有權人集合之意思表示而成立之法律行
    為，雖非法律關係之本身，然其所為決議常為多數法律關係
    之基礎，是該法律關係基礎事實存否若生爭執，致公寓大廈
    區分所有權人之私法上地位有受侵害之危險，自應認有提起
    確認之訴之法律上利益；管理委員組成之管理委員會，係受
    大樓住戶委任，負責管理及執行大樓各項事務，原告既為區
    分所有權人，則管理委員選舉是否有效，將使管理委員會與
    住戶間法律關係陷於不確定，足以影響原告之權益。又系爭
    大樓雖於97年6月1日業已另行召開區分所有權人會議，改選
    訴外人盧錦河為系爭大樓管理委員會之主任委員，本件請求
    確認者為過去法律關係之基礎事實，惟因選任被告為主任委
    員之決議有效與否，將影響被告以主任委員身分召集97年6
    月1日改選管理委員之區分所有權人會議決議是否有效，是
    原告仍有受確認判決之法律上利益，合先敘明。
(二)本件爭點為：被告於其女擔任系爭大樓管理委員會主任委員
    期間，是否有權以自己之名義召集區分所有權人會議。按區
    分所有權人會議由具區分所有權人身分之管理負責人、管理
    委員會主任委員或管理委員為召集人，公寓大廈管理條例第
    25條定有明文，另依系爭大樓規約第7條第2項規定：「本大
    樓區分所有權人會議由主任委員為召集人及會議主席。」，
    是於95年7月1日起至96年6月30日止，即被告之女訴外人何
    束芬擔任系爭大樓管理委員會主任委員期間，僅訴外人何束
    芬有權召集區分所有權人會議。被告雖抗辯依系爭大樓規約
    第5條規定：「本大樓區分所有權人之同居成年直系親屬及
    配偶均視同為區分所有權人，亦可直接代表區分所有權人行
    使其應有之權力，無須另行委任授權，惟每戶行使表決權時
    ，採壹戶壹權，以視公正。」，惟依系爭規約制訂之目的及
    文義觀之，乃在便利區分所有權人會議之召開，避免會議出
    席人數未達一定之比例，且召集區分所有權人會議乃係基於
    管理委員會主任委員之職權，而非基於區分所有權人之身分
    所享有，自不得援引該條規定，而認被告有權直接代表其女
    而以自己名義召集區分所有權人會議。被告雖另抗辯95年6
    月29日所召開之系爭大樓管理委員會第1次管理委員會會議
    中，業已決議通過將主任委員釐正為被告，惟系爭大樓主任
    委員之選任，既係由區分所有權人會議決議所產生，則其解
    任或改選，亦應由相同之意思決定機關即區分所有權人會議
    決定之，不得僅以管理委員會之決議即生變更區分所有權人
    會議決議之結果，是被告此一抗辯亦無理由。
五、綜上所述，原告為系爭大樓之區分所有權人，被告於訴外人
    何束芬擔任系爭大樓管理委員會主任委員期間，以自己名義
    召集96年6月23日之區分所有權人會議，並決議選任被告為
    系爭大樓第2任管理委員會之主任委員，該次會議為無召集
    權人所召開，即非公寓大廈管理委員會合法成立之意思機關
    ，自不能為有效之決議，且在形式上亦屬不備成立要件之會
    議，當日會議中所為之決議當然自始完全無決議之效力，從
    而原告請求確認上開區分所有權人會議決議無效，為有理由
    ，應予准許。
六、據上論結，本件原告之訴為有理由，依民事訴訟法第78條，
    判決如主文。
中    華    民    國    97    年    7    月    30    日
                  民事第三庭    法  官   曹宗鼎
上正本係照原本作成。
如對本判決上訴，須於判決送達後20日內向本院提出上訴狀。
中    華    民    國    97    年    7    月    30    日
                                書記官   黃聖心


司法院資訊處製作；財團法人民間司法改革基金會備份。
